臺灣高等法院刑事判決　　　　　　　　　　　　　　九十年度上易字第三二四八號
　　上　訴　人　臺灣基隆地方法院檢察署檢察官
　　被　　　告　乙○○
右上訴人因被告侵占案件，不服臺灣基隆地方法院八十九年度易字第五一九號，中華
民國九十年六月六日第一審判決（起訴案號：臺灣基隆地方法院檢察署八十九年度偵
字第二三二０號）提起上訴，本院判決如左：
    主  文
上訴駁回。
    理  由
一、公訴意旨略以：被告乙○○係甲○○（起訴書誤載為黃清文）之姪子，於民國八
    十四年十二月十日起，受甲○○之委任處理事務，被告竟意圖為自己不法之所有
    ，將甲○○匯入繳交房屋貸款及各項費用之款項，變易持有為所有之意，挪為自
    己使用，致生損害於甲○○。嗣於八十八年八月九日經銀行襄理告知，始知被告
    自八十八年二月份起未再繳交房屋貸款；經核算尚有新台幣（下同）四十七萬餘
    元須返還甲○○，因認被告涉有刑法第三百三十五條第一項之侵占罪嫌。
二、按犯罪事實應依證據認定之，無證據不得推定其犯罪事實，刑事訴訟法第一百五
    十四條定有明文。次按刑法第三百三十五條第一項之侵占罪，係以行為人意圖為
    自己或第三人不法之所有，將其所持有他人之物，變易持有而為所有，而侵占入
    己，為其構成要件。苟行為人並無上述不法之意圖，或欠缺侵占之故意，或並無
    變易持有而為所有之意思，自與侵占罪之構成要件不合。何況，告訴人或被害人
    與被告之利益相反，其指訴係以使被告受有罪判決為其主要目的，因此，不得僅
    以其指訴而為有罪判決之唯一證據。其次，在證據法則上，補強證據必須補強至
    任何人均無可置疑之地步，始足據以論罪；其尚有疑者，利益應歸被告，依「罪
    疑利益歸被告原則」，仍應為有利被告事實之認定。申言之，當證據資料尚有對
    被告有利之存疑時，如無法依客觀方法排除此項合理之可疑，則依「罪疑利益歸
    被告原則」，不得以此項證據資料作為有罪判決之依據。再者，認定被告有罪之
    事實應憑證據；如未能發現相當之證據，或證據不足以證明，自不能以推測或擬
    制之方法，以為裁判之基礎；且認定事實所憑之證據，其為訴訟上之證明，須達
    於通常一般人均不致有所懷疑，而得確信其為事實之程度者，始得據為有罪之認
    定；倘其證明尚未達到此一程度，而有合理之懷疑存在時，尚難為有罪之認定基
    礎；苟積極證據不足為不利於被告事實之認定時，即應為有利於被告之認定，更
    不必有何有利之證據（最高法院三十年上字第八一六號、四十年台上八六號、七
    十六年台上字第四九八六號判決參照）。徵諸被告既無自證己罪之義務，更無自
    證無罪之義務，此乃當然之法理。
三、公訴人認為被告涉有侵占罪嫌，係以右揭事實業據告訴人指訴綦詳，並有委託書
    一紙在卷可稽；比對雙方之結算表，關於被告所列八十五年一月至八十八年三月
    ，告訴人承租其基隆市○○路七十四巷一一九號之一房屋，共二十三萬四千元，
    既為告訴人所否認，被告又不能提出租賃契約書為證，加以雙方八十六年三月十
    日之結算，並無房屋租金項目；何況，經檢察官履勘現場，該房屋位處半山腰交
    通不便，若謂告訴人欲以一萬元而承租，實難置信等情為其論據。
四、訊據被告堅決否認其有侵占之犯行，辯稱：比對告訴人之計算書與被告之計算書
    ，其有差異者，主要在於被告為告訴人出售高雄房屋所支出之費用，以及告訴人
    承租被告之母在基隆之房屋應付之租金二項。關於前者，雙方於八十六年三月十
    日結算過後，告訴人繼續委託被告處理繳納房屋稅、房屋貸款、一般家庭之支付
    、水電、房租，並委託被告出售其位於高雄之房屋，至八十八年三月二十日為止
    。其為處理房屋出售事宜，往返基隆、高雄之間，支出不少費用。關於後者，告
    訴人確有承租該房屋，自應支付租金。因此，告訴人應支付被告之費用，不止告
    訴人結算書上所承認之費用，應以被告之結算書上所列費用比較正確。結算結果
    被告應該還告訴人六萬九千三百八十五元，並已匯還，被告並未侵占告訴人之任
    何款項等語。
五、經查由告訴人最初之告訴狀（八十八年度他字第二二０號）觀之，告訴人僅稱其
    自八十四年十二月起，將銀行存摺交付被告「代為繳辦房屋貸款」；未料，八十
    八年八月九日，經銀行經理告知，才知被告已有六月延誤未繳云云。惟告訴狀所
    附八十八年十二月十日之委託書，卻載明「甲○○由於出國，於國內本人一切事
    情，委託乙○○全權代為處理」；申言之，告訴人委託內容及於一切事項，而其
    不滿而提出告訴者，不過房屋貸款一項而已。再觀之告訴狀所附告訴人之「餘款
    計算書」，告訴人所簽名自承支出之部分，包括八十六年六月三日至八十八年九
    月七日之「電話費」共三萬零三百九十九元、八十六年四月至八十八年二月之「
    貸款」共有十九萬零六百零二元及五萬七千一百二十元二筆、八十六年六月至八
    十七年一月從乙○○領得之十六萬元。設被告有意侵占告訴人之存摺款項，逕予
    侵占即可，又何必長期代其支付電話費、貸款。被告何須先行領取十六萬元交付
    告訴人。其次，告訴人亦自承其有委託被告出售其在高雄之房屋（上述他字偵查
    卷第四十六頁），並有卷附八十五年四月十七日之信件、八十五年四月六日之同
    意書各一紙載明願意轉讓或委託出售之情可稽；而被告確有幾度前往高雄處理房
    屋出售事宜，亦有買賣雙方辦理過戶應備證件、授權書、住商不動產高雄十全加
    盟店名片及便條紙、不動產買賣契約書以及告訴人之信件數紙一再說明出售房屋
    之事宜附卷足憑（上述他字卷第一０四頁至一二０頁）。告訴人以被告餘款計算
    書原未列該項項目，嗣後竟列入，而指被告侵占。惟被告自基隆遠至高雄為告訴
    人處理房屋出售事宜，其間自有旅費、油費、住宿費及雜費等支出，被告將之列
    入，並無不當，不能以其未檢附收據等證明文件，而將之列入支出項目，即遽而
    推定被告具有侵占之故意。因此部分已為被告有利之認定，被告聲請傳喚徐明清
    、張獻良證明其有處理房屋出售事宜，本院認無必要，附此敘明。至於基隆市○
    ○路七十四巷一一九號之一房屋，其0000000號電話號碼，係告訴人之名
    義，自八十六年五月至八十八年三月間之所付電話費用，告訴人已經簽名承認屬
    實（即原審卷第五十九頁證物十二）；而告訴人自八十四年起，至八十八年間，
    住在該處，因跑船來來去去，下船就住該處，一年居住不到半年等情，業據證人
    即該處附近居民吳金源、黃呂幼妹、林月琴於原審到庭證明屬實；加以告訴人亦
    自承每年所住期間，加起來約有五月（均見原審八十九年十月二十七日審判筆錄
    ）；證人黃明峰於偵查中證稱：告訴人表示要以每月一萬元承租，後來租金減為
    六千元；證人即告訴人之妻林美玉於偵查中證稱：當時並無租賃契約，只是言明
    每月補貼被告之母六千元作為家用等語（均見八十九年度偵字第二三二０號偵查
    卷第四十二頁反面至第四十三頁），足見告訴人確有居住該處而支付租金之事實
    ；縱告訴人認為其居住期間不過五月，不應支付全年之租金，亦不過彼此計算之
    方式有所不同而已，絕不能以彼等並無租賃契約而否認租賃之事實，進而推斷被
    告具有侵占之故意。檢察官以其勘驗現場，見該房屋位處半山腰交通不便，遽以
    告訴人欲以一萬元而承租，為不可置信云云，尚有誤會。再者，報酬縱未約定，
    如依習慣或依委任事務之性質，應給予報酬者，受任人得請求報酬，民法第五百
    四十七條定有明文。被告在計算書上請求告訴人支付每月一千五百元，本係合法
    之舉；何況，其並未將之列入告訴人應支付款項中而逕予扣除，不過請求告訴人
    應為支付而已，自不能以之作為不利被告事實認定之依據。不能僅以告訴人、被
    告雙方所主張結算金額有異，即推定被告有侵占之犯行。
六、告訴人於本院審理時質疑被告記載申報八十三、八十四年度個人綜合所得稅及處
    罰罰款部分，據被告於本院九十年十一月十四日調查時供稱：未報告訴人之所得
    稅，八十四年十一月十六日繳八十四年之地價稅八千五百一十元，八十五年一月
    二十四日記帳寫成「繳八十四年所稅」。同年十月二十一日繳八十三年所得稅三
    千一百一十元。罰款單是繳甲○○兒子交通違規罰款七千二百元等語，且有繳八
    十四年之地價稅八千五百一十元之繳款書、繳告訴人八十三年所得稅三千一百一
    十元之繳款書及繳交通違規罰款七千二百元之收據影本附於八十八年度他字第二
  二０號卷第一００、一０二頁可稽。此部分事實已甚明確，自無向財政部高雄市
    國稅局三民稽徵所函詢告訴人有無申報八十三、八十四年度個人綜合所得稅或該
    兩年度有無被處罰款等情事之必要。又被告既未找高雄區中小企銀一心分行襄理
    詢問，則告訴人聲請傳訊證人高雄區中小企銀一心分行襄理李宗義證明被告曾否
    至該行洽談貸款事，顯無必要。告訴人並質疑被告所列八十六年四月三十日交水
    費一百六十二元、八十六年六月十八日交水費三百三十五元、八十六年六月三十
    日交水費三百四十六元，為不實而侵占各該款項，惟據被告提出告訴人所有坐落
    高雄市○○區○○街六十三巷七弄三號四樓房屋之水費繳費證明，並供稱：「八
    十四年十二月起，水費每二月繳一次，我繳至八十六年二月。八十五年十二月、
    八十六年二月共三三五元寄給葉秀琴繳，無收據」等語（見本院九十年十二月五
    日訊問筆錄）。查自八十五年二月起所繳納之水費分別為八十五年二月一百六十
    四元、八十五年四月一百六十四元、八十五年六月四十三元、八十五年八月一百
    六十四元、八十五年十月一百六十二元、八十五年十二月一百七十三元、八十六
    年二月一百六十二元，告訴人亦陳稱：（問：你前妻即葉秀琴會否繳水費？）不
    會等語（見本院九十年十二月五日訊問筆錄）。則上開水費之繳費係被告以告訴
    人之款項支付之，為可採信，尚難認被告有侵占之情事。告訴人與被告會算結果
    ，雖被告供稱：「我應該還甲○○六萬九千三百八十五元」。告訴人則陳稱：「
    乙○○應還我四十七萬六千三百八十八元。被告承認之部分他尚未還我，希望他
    匯款至我在第一商銀七一一─五０─二五九九四六帳號」（均見本院九十年十二
    月五日訊問筆錄）。而被告就無爭執之六萬九千三百八十五元部分，業已匯還予
    告訴人，亦有第一商業銀行存款存根聯影本一紙附卷可稽。則就該部分款項亦難
    認被告有侵占之犯行。此外，復查無其他積極證據足以證明被告有侵占之犯行，
    揆諸前述規定，不能證明被告犯罪，自應為其無罪之諭知。
七、原審以不能證明被告犯罪為由，諭知被告無罪之判決，經核於法並無不合。檢察
    官循告訴人甲○○之請求仍執被告有侵占犯行之前詞，指摘原判決違誤，為無理
    由，應予駁回其上訴。
據上論斷，應依刑事訴訟法第三百六十八條，判決如主文。
本案經檢察官林炳雄到庭執行職務
中      華      民      國    九十一    年      一月     十五     日
                              臺灣高等法院刑事第三庭
                                  審判長法  官  張  連  財
                                        法  官  張  傳  栗
                                        法  官  李  英  勇
右正本證明與原本無異。
不得上訴。
                                        書記官  倪  淑  芳
中      華      民      國    九十一    年      一      月     十六     日
